【裁判字號】    99,聲,1513
【裁判日期】    991025
【裁判案由】    聲明異議
【裁判全文】
臺灣高等法院臺中分院刑事裁定          99年度聲字第1513號
聲明異議人
即 受 刑人  甲○○
上列聲明異議人即受刑人因詐欺等案件，對於臺灣彰化地方法院
檢察署檢察官99年8月18日之執行命令（99年度執字第3321號）
，聲明異議，本院裁定如下：
    主  文
聲明異議駁回。
    理  由
一、聲明異議意旨略以：(一)檢察官不准受刑人易科罰金而發監執
    行違反正當法律程序，正當法律程序在檢察官對受刑人為易
    科罰金准駁之裁量時，至少要求三點：1.檢察官於裁量前，
    應給予受刑人或其他利害關係人陳述意見之機會，2.陳述意
    見後，檢察官行使上開裁量權，必須具備事實上之基礎及法
    律上之依據，且對處分有明示理由之義務，欠缺理由或理由
    不完備均屬瑕疵之決定，3.檢察官應將決定及其理由並救濟
    之方式告知受刑人。本件執行時，受刑人因故無法準時報到
    ，報到後，即有法警將異議人上銬帶走，聲明異議人完全未
    知悉檢察官不准受刑人易科罰金之理由，檢察官於不利益受
    刑人之作為均有明示理由之義務，欠缺理由或理由不完備均
    屬瑕疵之決定，有違正當法律程序。(二)易科罰金制度將原屬
    自由刑之刑期，在符合法定要件下，更為罰金刑之執行，旨
    在防止短期自由刑之流弊，並藉以緩和自由刑之嚴厲，可知
    為防止短期自由刑之流弊，對於聲請易科罰金之審查不能過
    於嚴苛，是檢察官在判斷是否必須入監服刑或易科罰金時，
    應就受刑人的犯罪情節、犯後態度、前科紀錄、保護法益、
    判決時承辦檢察官及法官之認定及判斷等因素做綜合考量，
    依比例原則詳加審酌，以判斷受刑人是否必須入監服刑才能
    矯正其反社會性格及維持法秩序，以符合易科罰金之救濟短
    期自由刑流弊之意旨。(三)本件人犯犯後態度良好，到案後積
    極配合檢警辦案協助追緝上游進而破獲整個詐騙集團、坦承
    犯行節省司法資源、無前科紀錄，素行良好、受刑人屬該詐
    騙集團最邊緣、最外面之角色是犯罪情節相較於同案被告較
    為輕微、積極與被害人和解，再依比例原則、平等原則而言
    ，不可凡遇詐騙案件即一律不准易科罰金，況聲請人現有正
    當職業，且兄長長期在外，父親需異議人照顧，請鈞院考量
    上情，撤銷檢察官不准易科罰金之執行指揮處分，准予聲明
    異議人易科罰金。
二、按受刑人或其法定代理人或配偶以檢察官執行之指揮為不當
    者，得向諭知該裁判之法院聲明異議，刑事訴訟法第484條
    定有明文。又刑法第41條有關宣告有期徒刑、拘役應否准許
    易科罰金執行之換刑處分，依刑事訴訟法第457條規定應由
    檢察官指揮之，此乃檢察官指揮執行時得自由裁量之事項，
    非謂一經法院判決宣告易科罰金之標準，檢察官即應為易科
    罰金之處分；倘檢察官之執行指揮，已就刑法第41條第1項
    但書所指情形妥為考量，自難認其裁量權之行使有何違法或
    不當可言。
三、經查：
  (一)本件聲明異議人即受刑人甲○○（下稱聲明異議人）因於民
    國95年8月4日起至96年3月21日止共犯詐欺取財、恐嚇取財
    等180罪，而為本院以98年度上易字第1483號判處應執行有
    期徒刑1年5月，如易科罰金，以新臺幣1000元折算1日確定
    ；案經臺灣彰化地方法院檢察署檢察官於99年8月18日傳喚
    到案執行，予以訊問後，因認聲明異議人與上開案件之共犯
    許玳淇等人，共組詐欺集團，收購人頭帳戶，於行為期間，
    先後計有180次共同詐欺取財、恐嚇取財等犯罪，被害人數
    眾多，累計所詐欺、恐嚇財物之金錢龐大，其等犯罪所生危
    害嚴重，損害人際交往之信任關係，對於個人財產安全及社
    會和平秩序之危害匪淺，如不發監執行所宣告之刑，難收矯
    正之效，並難以維持法之秩序，因而依刑法第41條第1項但
    書規定，以命令不准其易科罰金等情節，有本院98年度上易
    字第1483號刑事判決、臺灣彰化地方法院檢察署檢察官99年
    8月18日99年度執字第3321號命令在卷可按。
  (二)查檢察官前開執行之指揮，係基於本院98年度上易字第1483
    號確定判決之情節而來，其作成上述指揮之理由所稱：聲明
    異議人於將近8個月之犯罪期間，夥同共犯許玳淇等多人，
    分別犯有詐欺取財、恐嚇取財等共180罪，被害之人數眾多
    ，累計犯罪所得金額龐大，對被害人及社會治安造成嚴重危
    害等情節，俱係事實，尚無瑕疵或違誤可指，先予敘明。又
    刑法第41條第1項但書所規定「但確因不執行所宣告之刑，
    難收矯正之效，或難以維持法秩序者，不在此限」乃係授予
    檢察官於執行時高度裁量之權限，則倘其所為裁量並未誤認
    事實，或違反法律目的及法秩序理念之所在，或違反平等原
    則、比例原則等一般法律之原理原則，自應予遵重，不得任
    意指為違法。今以上述刑法第41條第1項但書規定之意旨觀
    諸本案，確實足認聲明異議人反社會性格濃厚、法治意識薄
    弱、犯罪之頻率甚高，嚴重危及一般人之財產安全及社會秩
    序之平和，檢察官因認如不發監執行，將難收矯正之效，所
    執理由持平、允當，容無不妥。尤其，現今社會各種詐欺集
    團之犯罪相當氾濫，一般國人多有此等經驗，深感困擾，此
    眾所皆知；乃聲明異議人猶只貪圖個人不法利益，投入此種
    犯罪集團再三犯案，不以為意，依其上述犯罪性格，認不發
    監執行所宣告之刑，將難收矯正之效，且難以維持法律秩序
    ，洵無不合。再聲明異議人經發監執行前，亦得有陳述意見
    之機會，合乎正當法律程序。則綜據上情，檢察官已具體表
    明否准聲明異議人得易科罰金之理由，而未見有逾越法律授
    權範圍或權力濫用之情事，並無違法或不當。聲明異議人以
    前揭抽象、空泛之理由表示不服，尚無理由，故本件聲明異
    議，應予駁回。
四、據上論結，應依刑事訴訟法第486條，裁定如主文。
中    華    民    國    99    年    10    月    25    日
            刑事第九庭  審判長法  官  江  德  千
                              法  官  陳  宏  卿
                              法  官  莊  深  淵
以上正本證明與原本無異。
不得抗告。
                              書記官  陳  振  海
中    華    民    國    99    年    10    月    25    日

司法院資訊處製作；財團法人民間司法改革基金會備份。
